【裁判字號】    99,訴,429
【裁判日期】    991231
【裁判案由】    分割共有物
【裁判全文】
臺灣臺南地方法院民事判決               99年度訴字第429號
原      告  王詹玉李
訴訟代理人  王嬿詒
被      告  王茂隆
上列當事人間請求分割共有物事件，本院於民國99年12月23日言
詞辯論終結，判決如下：
    主  文
兩造共有坐落台南縣安定鄉○○○段一三六七地號、地目田、面
積502平方公尺土地分割方法如下：如附圖所示A-B為分割線，如
附圖編號A部分面積251平方公尺分歸原告王詹玉李所有；如附圖
所示編號B部分面積251平方公尺分歸被告王茂隆所有。
兩造共有坐落台南縣安定鄉○○○段一三九一地號、地目田、面
積172平方公尺土地准予變價分割，就賣得價金依應有部分各二
分之一比例分配。
兩造各應負擔之訴訟費用額確定如附表所示。
    事實及理由
一、本件原告主張：
（一）坐落於台南縣安定鄉○○○段1367地號、地目：田、面積
      502平方公尺（以下簡稱系爭1367號土地）及同段1391地
      號、地目田、面積172平方公尺（以下簡稱系爭1391號土
      地）為兩造分別共有，應有部分各二分之一，對於系爭土
      地共有人間並無不分割之協議，法律上亦無不能分割之原
      因，惟因兩造對於分割方法無法達成協議，實有訴訟請求
      判決分割共有物之必要，因而提起本訴，請求依民法第
      823 條第1項前段之規定，請求法院判決分割。
（二）原告本身即為系爭1367號土地共有人，欲在該土地上搭建
      鐵皮屋經營小吃時，有口頭告知被告取得同意，且原告使
      用土地面積並未超過其所持分之1/2部分，何來霸佔使用
      ？原告同意系爭1367號土地之分割以分得較少之土地補償
      被告，亦同意被告取得系爭土地西半部即編號B部分，惟
      原告欲取得系爭1391號土地東半部即靠近水溝之部分，不
      願意由一人承受系爭1391號土地，再對另一共有人作現金
      補償。
二、被告則抗辯：對原告主張系爭1367號土地東半部即編號A部
    分由原告取得，西半部即編號B部分由被告取得乙節不爭執
    ，惟系爭1391號土地東半部亦應由被告取得，以便連接被告
    取得系爭1367號土地西半部時，整體土地較易使用；被告願
    由一人承受系爭1391號土地，再對原告作現金補償等語，以
    資抗辯。
三、得心證之理由：
（一）各共有人，除法令另有規定外，得隨時請求分割共有物。
      但因物之使用目的不能分割或契約訂有不分割之期限者，
      不在此限，此民法第823條第1項定有明文。本件原告主張
      系爭1367土地、地目為田、面積為502平方公尺；系爭139
      1號土地、地目為田、面積為172平方公尺，現為兩造所共
      有，應有部分各二分之一，而系爭2筆土地在地目及都市
      計畫物的使用目的上並無不能分割之情事，兩造間未定有
      不分割之契約，亦無因物之使用目的不能分割情事，業據
      原告提出土地登記謄本為證，且為被告所不爭執，自堪信
      為真實，揆諸首揭條文之規定，原告訴請法院裁判分割，
      自應准許之。
（二）次按「法院裁判分割共有物，須斟酌各共有人之利害關係
      ，使用情形，共有物之性質及價值、經濟效用、符合公平
      經濟原則，其分割方法始得謂為適當。又分割共有物固不
      受分管契約之拘束，惟盡量依各共有人使用現狀定分割方
      法，以維持現狀，減少共有人所受損害，當不失為裁判分
      割斟酌之一種原則」，最高法院分別著有49年台上字第
      2569號判例、91年度台上字第805號判決可資參照。再按
      共有物之分割，依共有人協議之方法行之。分割之方法不
      能協議決定，或於協議決定後因消滅時效完成經共有人拒
      絕履行者，法院得因任何共有人之請求，命為下列之分配
      ：１、以原物分配於各共有人。但各共有人均受原物之分
      配顯有困難者，得將原物分配於部分共有人。２、原物分
      配顯有困難時，得變賣共有物，以價金分配於各共有人或
      以原物之一部分分配於各共有人，他部分變賣，以價金分
      配於各共有人，此民法第824條第1、2項定有明文。而分
      割共有物究以原物分割或變價分割為適當，法院應斟酌當
      事人意願、共有物之使用情形、經濟效用及全體共有人之
      利益等情形而為適當之分割，不受共有人所主張分割方法
      之拘束。共有物之分割，無論為原物分割或變價分割，原
      則上均應按應有部分之比例分配於各共有人。
（三）玆就系爭土地之分割方法，論述如後：
  １、系爭1367號土地現狀由東向西分別是原告搭建之鐵皮屋、
      被告出租予第三人王重元搭建之鐵皮屋以經營牛肉湯店、
      被告出租予第三人經營佛具店及命相館、空地、被告出租
      給第三人經營檳榔攤；系爭1391號土地僅有雜草，並無任
      何建物等情，業經本院於99年5月26日會同兩造及臺南縣
      新化地政事務所測量員至現場勘測屬實，並製有勘驗測量
      筆錄及土地複丈成果圖各1份在卷（見本院卷26至29頁、
      第31至32頁）足稽，且為兩造所不爭執，自堪信為真實。
  ２、本院審酌各共有人上開所有建物之地理位置、兩造使用土
      地現狀、地上物是否有保存之意願及價值、共有人間之應
      有部分價值及土地上已存有之道路規劃，故本院斟酌系爭
      土地之地形、使用現況、及當事人之意願等情，爰命以原
      物分配於各共有人，並以附圖所示方案分割，以利整體之
      利用，並說明如下：
    (1)本院審酌兩造就目前系爭1367號土地之使用現狀，係按原
      告搭建之鐵皮屋、被告出租予第三人王重元搭建之鐵皮屋
      以經營牛肉湯店、被告搭建鐵皮屋出租予第三人經營佛具
      店及命相館、空地、被告出租給第三人經營檳榔攤依序由
      東往西移，再參兩造均同意就系爭1367號土地由被告分得
      西半部即編號B部分，由原告分得東半部即編號A部分 (
      本院卷第58頁)，是就目前土地使用狀況及兩造所有建物
      之使用效益，本院認應將附圖所示a-b線以東即編號A部分
      （面積251平方公尺）分歸原告王詹玉李單獨所有、a-b線
      以西即編號B部分（面積251平方公尺）分歸被告王茂隆單
      獨所有。
    (2)又系爭1391號土地經本院囑託鑑定結果，總值達492,000
      元 (246,000元x2)，有卓建光建築師事務所不動產估價報
      告書在卷可稽（見本院卷第46至51頁），兩造均陳稱願意
      購買、不願意賣 ( 本院卷第58頁)，致系爭1391號土地分
      割兩造迄今未能達成共識 (本院卷第58頁背面)；本院考
      量系爭1391號形狀呈長三角形，若強為原物分割則會造成
      畸零地無法妥適利用。再斟酌系爭1391地號土地地質適種
      植、市場接手性尚可，且其現狀僅有雜草，並無任何建物
      ；再參以變賣共有物方式為分割時，依民法第82 4條第7
      項規定，共有人即兩造任一方仍有依相同條件優先承買之
      權，是兩造任一方如認經由公開拍賣機制所拍定之價格，
      係一合理可接受之價格，亦得經由優先承買權之行使，取
      得系爭不動產之全部，與前揭分配任一造再補償他造之結
      果尚無不同，拍定價格更係經市場機制檢驗之市價，而非
      純然推論所評估之鑑定價格，應更具真實性，是為求兩造
      間之公允，本院認系爭不動產之分割，以變賣共有物，以
      價金分配兩造之方式為當，爰判決如主文第2項所示。
四、從而，原告依民法第823 條第1 項之規定，訴請分割系爭不
    動產，為有理由。本院經審酌系爭1067號土地共有人之應有
    部分，土地上現有建築物之構造、位置及整體共有人之經濟
    利益等因素，爰判決如主文第1項所示；而系爭1391號土地
    以變價分割為最適宜之分割方法，爰判決如主文第2項所示
    兩造所共有之系爭1391號土地應予變價分割，所得價金，按
    應有部分各二分之一比例分配之。
五、末按，因共有物分割、經界或其他性質上類似之事件涉訟，
    由敗訴當事人負擔訴訟費用顯失公平者，法院得酌量情形，
    命勝訴之當事人負擔其一部，民事訴訟法第80條之1定有明
    文。系爭土地因分割方案不同致兩造無法達成協議，依前開
    說明，本院認本件訴訟費用應由兩造按其原應有部分比例負
    擔為適當，爰判決如主文第3項所示。
七、據上論結，本件原告之訴為有理由，爰依民事訴訟法第78條
    、第80條之1、第85條第1項但書、第87條第1項，判決如主
    文。
中    華    民    國    99    年    12    月    31    日
                  民事第二庭   法  官  田玉芬
以上正本係照原本作成
如對本判決上訴，須於判決送達後20日內向本院提出上訴狀
中    華    民    國    99    年    12    月    31    日
                               書記官  劉紀君
附表：
 訴訟費用如下：
 1、裁判費7,710元
 2、測量及複丈成果圖費用2,400元（本卷第78頁）+4,000元
    （見本卷第79頁）+2,100元（本院卷第80頁）+2,400元(見
    本卷第81頁)=10,900元
 3、合計18,610元
┌──┬────────┬────────┬───────┐
│編號│  所有權人      │ 訴訟費用比例即 │應負擔之訴訟  │
│    │                │ 應有部分比例   │金額(新台幣， │
│    │                │                │元以下四捨五入│
├──┼────────┼────────┼───────┤
│ 1  │  原告王詹玉李  │      1/2       │ 9,305元      │
├──┼────────┼────────┼───────┤
│ 2  │  被告王茂隆    │      1/2       │ 9,305元      │
└──┴────────┴────────┴───────┘

司法院資訊處製作；財團法人民間司法改革基金會備份。
